臺灣高等法院刑事裁定
111年度毒抗字第558號
抗  告  人  
即  被  告  蔡世陸




上列抗告人即被告因聲請施以強制戒治案件，不服臺灣臺北地方
法院中華民國111年5月16日裁定（111年度毒聲字第308號），提
起抗告，本院裁定如下：
    主  文
抗告駁回。                                              
    理  由
一、原裁定意旨略以：被告甲○○因施用第一、二級毒品案件，經
    原審法院以110年度毒聲字第850號裁定送觀察、勒戒，並於
    民國111年3月28日送勒戒所執行觀察、勒戒，嗣經法務部○○
    ○○○○○○附設勒戒所之醫療人員依據被告之前科紀錄與行為表
    現、臨床評估及社會穩定度等各項標準綜合判斷後，認被告
    有繼續施用毒品之傾向等情，有上開裁定、本院被告前案紀
    錄表、臺灣臺北地方檢察署檢察官觀察勒戒處分執行指揮書
    及法務部○○○○○○○○111年4月28日新戒所衛字第11107004660
    號函所附有無繼續施用毒品傾向證明書、有無繼續施用毒品
    傾向評估標準紀錄表附卷可稽。又依上開「有無繼續施用毒
    品傾向評估標準紀錄表」及「有無繼續施用毒品傾向證明書
    」所示，本件評分結果為：前科紀錄與行為表現25分、臨床
    評估34分、社會穩定度5分，總分64分，綜合判斷為「有繼
    續施用毒品傾向」，而上開評估係具專業知識、經驗人士，
    依據具體個案之臨床實務及客觀事證綜合判定，有其相當之
    專業依據及標準，且涉及專門醫學，復無評估人員擅斷、濫
    權或評估程序明顯不當等情事，是依毒品危害防制條例第20
    條第2項規定，裁定被告令入戒治處所強制戒治，其期間為6
    個月以上，至無繼續強制戒治之必要為止，但最長不得逾1
    年等語。
二、抗告意旨略以：抗告人即被告於觀察、勒戒期間表現良好，
    並無違規情事，而每次評估僅約1、2分鐘，過於簡略，降低
    實質性臨床實務審查，僅以抗告人使用毒品年數、施用方式
    、毒品及其他前科、是否與家人同住、入所前工作狀態，認
    定有無繼續施用毒品之傾向，有違公平原則，如僅依評估標
    準評分說明手冊作為判斷依據，顯然違反法律責付檢察官之
    程序正義。另被告係自行報到，入所採尿亦無陽性反應，入
    所期間表現良好，被告有強烈之戒毒決心，法院卻不給抗告
    人自新之機會，為此提起抗告等語。
三、按觀察、勒戒後，檢察官或少年法院（地方法院少年法庭）
    依據勒戒處所之陳報，認受觀察、勒戒人無繼續施用毒品傾
    向者，應即釋放，並為不起訴之處分或不付審理之裁定；認
    受觀察、勒戒人有繼續施用毒品傾向者，檢察官應聲請法院
    裁定或由少年法院（地方法院少年法庭）裁定令入戒治處所
    強制戒治，其期間為6個月以上，至無繼續強制戒治之必要
    為止，但最長不得逾1年，毒品危害防制條例第20條第2項定
    有明文。次按勒戒處所應注意觀察受觀察、勒戒人在所情形
    ，經醫師研判其有或無繼續施用毒品傾向後，至遲應於觀察
    、勒戒期滿之15日前，陳報該管檢察官或少年法院（庭），
    觀察勒戒處分執行條例第8條第1項亦定有明文。依據上開規
    定，受觀察、勒戒人有無繼續施用毒品之傾向，係由醫師研
    判。而關於有無繼續施用毒品傾向之評估標準，法務部於11
    0年3月26日以法矯字第11006001760號函修正頒布「有無繼
    續施用毒品傾向評估標準紀錄表」、「有無繼續施用毒品傾
    向評估標準評分說明手冊」，上開評分說明手冊載明判定之
    原則：「受觀察勒戒人入所後，經過2週時間的觀察、勒戒
    ，由處所及醫療人員依據其各項紀錄、資料及觀察勒戒期間
    之行為表現，加以評分。在勒戒人入所4-6週後，可再做一
    次評估以做必要之評分修正。每一大項皆有靜態因子與動態
    因子。先以靜態因子分數評分，靜態因子分數總分在60分（
    含）以上為『有繼續施用毒品傾向』；60分以下，與動態因子
    分數相加，如果總分在60分（含）以上，為『有繼續施用毒
    品傾向』」。是被告有無「繼續施用毒品傾向」，係依具體
    個案之臨床實務及相關事證等情綜合判定，有其相當之專業
    依據及標準，且涉及專門醫學，又衡酌強制戒治之目的，係
    為協助施用毒品者戒斷毒品之心癮及身癮所為之一種保安處
    分類型，而該評估標準係將與判斷有無繼續施用傾向之相關
    因素加以列舉及量化，適用於每一位受觀察、勒戒處分之人
    ，具一致性、普遍性、客觀性，以利執法者判定受勒戒人有
    無繼續施用毒品傾向。
四、經查：
  ㈠被告前於95年間因施用毒品案件，經臺灣臺中地方法院以95
    年度毒聲字第314號裁定送觀察勒戒，嗣於95年4月12日因無
    繼續施用傾向而出所等情，有本院被告前案紀錄表、在監在
    押全國紀錄表在卷可按。又被告於前次觀察勒戒執行釋放3
    年後再犯本件施用第一、二級毒品犯行，經原審法院以110
    年度毒聲字第850號裁定送勒戒、觀察，被告自111年3月28
    日起入法務部○○○○○○○○附設勒戒處所執行觀察、勒戒，經勒
    戒處所醫療人員評分結果，其計分狀況如下：
　　⒈前科紀錄與行為表現部分合計為25分：
　　　⑴毒品犯罪相關司法紀錄「有，10筆」，每筆5分，總分
　　　上限為10分，故計為10分；⑵首次毒品犯罪年齡為「21-3
　　　0歲」，計5分；⑶其他犯罪相關紀錄「有，5筆」，每筆2
　　　分，計10分；⑷入所時尿液毒品檢驗為「無藥物反應」，
      計0分；所內行為表現，計0分。
　　⒉臨床評估部分合計為34分：
　　　⑴多重毒品濫用為「有，種類：海洛因、安非他命」，計
　　　10分；⑵合法物質濫用為「無」，計0分；⑶使用方式為「
      有注射使用」，計10分；⑷使用年數為「超過1年」，計10
      分；⑸精神疾病共病（含反社會人格）為「無」，計0分；
      ⑹臨床綜合評估（含病識感、動機、態度、就醫意願），
      評定為「中度」，計4分。
　　⒊社會穩定度部分合計為5分：
　　　⑴工作：為「全職工作-市場」，計0分；⑵家庭：家人藥
　　　物濫用為「有」、入所後家人是否訪視為「有」、出所後
　　　是否與家人同住為「是」，每筆5分，總分上限為5分，故
　　　計為5分。
  ㈡加總以上3項之靜態因子共60分、動態因子共4分，合計總分
    為64分，綜合判斷為「有繼續施用毒品傾向」，此有法務部
    ○○○○○○○○111年4月28日新戒所衛字第11107004660號函檢附
    之「有無繼續施用毒品傾向證明書」及「有無繼續施用毒品
    傾向評估標準紀錄表」各1份附卷可稽（見北檢110年度毒偵
    字第2831號卷第93至99頁）。而上開綜合判斷結果，係勒戒
    處所相關專業知識經驗人士，在被告執行觀察、勒戒期間，
    依本職學識就被告之前科紀錄與行為表現、臨床評估、社會
    穩定度等因素所為之綜合判斷，具有科學驗證所得之結論，
    自得憑以判斷被告有無繼續施用毒品傾向之證明。是以法務
    部○○○○○○○○附設勒戒處所確實依據「有無繼續施用毒品傾向
    評估標準評分說明手冊」而為判斷，並非僅單憑評估人員之
    評估即作成被告有繼續施用毒品傾向之認定，自不得因被告
    主觀上不服評估情況，即認法務部○○○○○○○○附設勒戒處所之
    上開綜合判斷結果違法或不當。
五、綜上所述，本件檢察官之聲請應屬有據，原審依毒品危害防
    制條例第20條第2項後段、第3項規定，裁定被告令入戒治處
    所施以強制戒治，其期間為6個月以上，至無繼續強制戒治
    之必要為止，但最長不得逾1年，經核其認事用法，並無違
    誤。被告執前開事由提起本件抗告，指摘原裁定不當，為無
    理由，應予駁回。
據上論斷，應依刑事訴訟法第412 條，裁定如主文。
中　　華　　民　　國　　111 　年　　6 　　月　　20　　日
              　  刑事第二十三庭審判長法　官  許永煌
　　　　　　　　　　　　　　　　　    法　官  吳定亞
　　　　　　　　　　　　　　　　　    法　官  黃美文
以上正本證明與原本無異。
不得再抗告。
                                　    書記官  彭威翔
中　　華　　民　　國　　111 　年　　6 　　月　　20　　日